【裁判字號】    97,財管,149
【裁判日期】    971224
【裁判案由】    指定遺產管理人
【裁判全文】
臺灣高雄地方法院民事裁定             97年度財管字第149號
聲  請  人  高雄縣鳳山市農會
法定代理人  乙○○
被繼承人    甲○○
上聲請人聲請對被繼承人甲○○指定遺產管理人事件，本院裁定
如下：
    主    文
選任財政部國有財產局臺灣南區辦事處為被繼承人甲○○之遺產
管理人。
程序費用新臺幣壹仟元由被繼承人之遺產負擔。
    理    由
一、按「先順序繼承人均拋棄其繼承權時，由次順序之繼承人繼
    承。其次順序繼承人有無不明或第四順序之繼承人均拋棄其
    繼承權者，準用關於無人承認繼承之規定」；「繼承開始時
    ，繼承人之有無不明者，由親屬會議於一個月內選定遺產管
    理人，並將繼承開始及選定遺產管理人之事由，向法院報明
      」；「無親屬會議或親屬會議未於前條所定期限內選定遺
    產管理人者，利害關係人或檢察官，得聲請法院選任遺產管
    理人，並由法院依前項規定為公示催告」，民法第1176條第
    6 項、第1177條、第1178條第2 項分別定有明文。依上開規
    定，繼承人如均拋棄繼承權時，自得由有利害關係之被繼承
    人債權人向法院聲請選任遺產管理人，核先敘明。
二、聲請意旨略以：被繼承人甲○○（男，民國○○年○ 月○○日生
    ，身分證統一編號：Ｚ000000000號，生前最後住所：高雄縣
    鳳山市○○路175 巷38弄4 之2 號）於民國95年1 月27日死
    亡，被繼承人生前曾於91年1 月2 日向聲請人借貸新臺幣
    150 萬元，因其法定繼承人均已拋棄繼承權，而其親屬會議
    並未於1 個月內選定遺產管理人，致聲請人無法行使權利，
    為確保聲請人之權利，爰依法聲請指定被繼承人甲○○之遺
    產管理人等語。
三、經查，聲請人主張之前揭事實，業據其提出被繼承人除戶謄
    本、他項權利證明書、抵押設定契約書、借據、本院雄院隆
    家切95繼537 字第39956 號函、繼承系統表、各繼承人之戶
    籍謄本等件影本為證，並經本院職權調閱本院95年度繼字第
    537 號卷核閱屬實。既被繼承人之合法繼承人均已拋棄繼承
    ，且親屬會議亦無選定遺產管理人，揆諸首揭法條規定與前
    開說明，聲請人為被繼承人之債權人，係有利害關係，其向
    本院聲請指定遺產管理人，自屬有據，應予准許。
四、又按遺產管理人之職務如下：（一）編製遺產清冊。（二）
    為保存遺產必要之處置。（三）聲請法院依公示催告程序，
    限定一年以上之期間，公告被繼承人之債權人及受遺贈人，
    命其於該期間內報明債權及為願受遺贈與否之聲明，被繼承
    人之債權人及受遺贈人為管理人所已知者，應分別通知之。
    （四）清償債權或交付遺贈物。（五）有繼承人承認繼承或
    遺產歸屬國庫時，為遺產之移交，民法第1179條第1 項定有
    明文。依前揭規定可知，遺產管理人之職務，主要在整理被
    繼承人之財產，踐行被繼承人債權、債務之確認，將債權人
    債權、債務作合理之分配，並於有繼承人承認繼承時，或遺
    產分配後尚有剩餘時，將遺產移交繼承人或國庫。是以本院
    審酌，被繼承人甲○○之合法繼承人雖均已依法拋棄繼承，
    然其對被繼承人之財產狀況應較知悉，故本院徵詢拋棄繼承
    權人中是否有願意擔任遺產管理人者，惟其等均無意願擔任
    ，此有電話紀錄在卷可按。而無人繼承之遺產，依民法第
    1185條之規定，於清償債權、交付遺贈物後，如有賸餘係歸
    屬國庫，從而無人繼承之遺產若有賸餘，終歸國家取得，則
    職司國有財產管理之有關機關自係最為適合擔任遺產管理之
    人。又依非訟事件法第149 條第3 項，法院選任之遺產管理
    人，除自然人外，亦得選任公務機關任之，況財政部國有財
    產局為國庫之管理機關，備有財產管理之專才，就遺產管理
    之有關法律程序亦相當熟悉，若選任該機關為遺產管理人，
    應不致對其造成過重之負擔。且管理程序相當複雜，任務頗
    為繁重，是為保障全體債權人之利益及期待程序之公正、公
    信起見，選任財政部國有財產局臺灣南區辦事處擔任被繼承
    人之遺產管理人，應稱妥適，爰依聲請指定財政部國有財產
    局臺灣南區辦事處為被繼承人甲○○之遺產管理人，以處理
    關於被繼承人甲○○遺產之相關法律關係。
五、依非訟事件法第157條、第24條第1 項，裁定如主文。
中    華    民    國    97    年    12    月    24    日
                      家事法庭法  官   劉建利
以上正本係照原本作成。
如對本裁定抗告，須於裁定送達後10日之不變期間內，向本院提
出抗告狀，並繳納抗告費新臺幣1,000元
                              書記官   李聖章
中    華    民    國    97    年    12    月    24    日


司法院資訊處製作；財團法人民間司法改革基金會備份。
